臺灣高等法院民事判決　九十年度上字第七○一號
　　　上　訴　人　乙○○
　　　被　上訴人　丁○○
　　　　　　　　　戊○○
　　　　　　　　　丙○○
　　　　　　　　　己○○
　　　訴訟代理人　甲○○○
右當事人間損害賠償事件，上訴人對於中華民國九十年五月十四日臺灣基隆地方法院
八十八年度訴字第四一四號第一審判決提起上訴，本院判決如左：
      主      文
原判決關於命上訴人給付部分，及該部分訴訟費用之裁判均廢棄。
右廢棄部分，被上訴人在第一審之訴駁回。
第一審廢棄部分及第二審訴訟費用由被上訴人負擔。
      事      實
甲、上訴人方面：
    一、聲明：如主文第一、二項所示。
    二、陳述：除與原判決記載相同者，予以引用外，補稱：
        (一)本件車禍發生當天，上訴人因喝酒致無法駕駛，訴外人蔡進林未經上訴人
          之允許，即將上訴人之車輛開走。雖上訴人曾於向警察局陳情時，陳稱係
          將汽車借予友人（指蔡進林），惟此與事實不符，並不足以取信。退步言
          之，縱上訴人確曾將自己之汽車借予蔡進林使用，惟上訴人並不知蔡進林
          未擁有駕駛執照，原審認上訴人違反道路交通管理處罰條例第二十三條第
          二款：「允許無駕駛執照之人，駕駛其車輛者」之規定，顯與事實不符。
        (二)本件車禍發生前，上訴人曾見過蔡進林駕駛自己所購之車，而依一般經驗
          法則，任何人若見及友人駕駛過汽車，應會相信該駕駛之友人領有駕駛執
          照，絕不可能當場詢問是否有駕駛執照？故上訴人始終相信蔡進林應有駕
          駛執照，並非無照駕駛。
    三、證據：除援用原審所提證據外，並聲請訊問證人郭國榮、張禮智、梁容銜。
乙、被上訴人方面：
    一、聲明：駁回上訴
    二、陳述：除與原判決記載相同者，予以引用外，補稱：
        (一)上訴人與蔡進林是多年好友，應知蔡進林無駕駛執照。
        (二)蔡進林撞到被上訴人之父親張本時，坦承車子是乙○○借他的及無駕駛執
          照，嗣後又改稱上訴人喝酒後，他帶上訴人回家，顯非可採。
        (三)被上訴人丁○○於車禍發生當晚九時許至警局，見上訴人在喝茶，根本沒
          有酒醉。
    三、證據：除援用原審所提證據外，補提錄音帶一捲為證。
丙、本院依職權訊問蔡進林、吳一夫、陳俊誠，並向臺灣基隆地方法院調閱八十九年
    度訴字第三九六號甲○○○等與蔡進林間損害賠償案全卷共三宗，及向臺灣基隆
    地方法院檢察署調閱八十九年度執字第一五三七號蔡進林非駕駛業務過失致死案
    全卷共十宗。
      理  　　由
一、本件被上訴人起訴主張：被上訴人之父親張本，於民國（下同）八十六年十二月
    十三日下午三時四十分許，在臺北縣萬里鄉○○村○○路十五號前，遭訴外人蔡
    進林駕駛自上訴人所借車號ｋ八─八四三二號自用小客車過失撞及，致頭部受重
    創，送醫後不治死亡，而上訴人明知蔡進林未領有駕駛執照，且有吸食安非他命
    之前科及多項犯罪習性，竟故意將其車輛借予蔡進林使用，亦為本件車禍肇事之
    主因，為此本於民法第一百八十四條、第一百九十二條、第一百九十三條、第一
    百九十四條、第一及自百九十五條規定，求為命上訴人賠償被上訴人丁○○、戊
    ○○、丙○○、己○○各新臺幣（下同）四十萬元（含殯葬費二十萬元及精神慰
    撫金二十萬元），及賠償被上訴人甲○○○八十萬元（含殯葬費二十萬元及精神
    慰撫金六十萬元），暨均自起訴狀繕本送達翌日即八十八年十一月十九日起算法
    定遲延利息之判決（其中各被上訴人請求超過二十四萬元及其利息部分，業經原
    判決駁回在案，未據被上訴人聲明不服）。
    上訴人則以：本件車禍肇事當天，伊因喝酒致無法駕駛，蔡進林未經伊允許，即
    將伊車輛開走，伊亦不知蔡進林未領有駕駛執照，自不負侵權行為損害賠償責任
    等語，資為抗辯。
二、查訴外人蔡進林於八十六年十二月十三日下午三時四十分許，無照駕駛上訴人所
    有車號ｋ八─八四三二號自用小客車，沿臺北縣萬里鄉○○村○○路由員潭往大
    鵬方向行駛，行經員潭路十五號前之路段時，過失撞及正穿越道路之被上訴人父
    親張本，致張本受有頭部外傷併右側硬腦膜下出血、多處顱內出血及顱骨骨折等
    傷害，送醫後不治死亡等事實，業據提出診斷證明書一紙為證（見原審卷第六頁
    ），並經臺灣基隆地方法院八十九年度交訴緝字第一號刑事確定判決認定屬實（
    見原審卷第一○八頁），且為兩造所不爭，堪信為真實。茲應審究者，厥為上訴
    人就張本之死亡，是否應負侵權行為責任？
三、按因故意或過失違反保護他人之法律，加損害於他人者，負損害賠償責任，其過
    失並由法律推定之，此為修正前民法第一百八十四條第一項前段、第二項所明定
    。允許無駕駛執照之人駕駛其車輛者，乃違反道路交通管理處罰條例第二十三條
    第二款之規定，依修正前民法第一百八十四條第二項之規定，固應推定其對駕車
    肇事之結果具有過失，惟該推定之過失，並非不得舉反證推翻之，苟車輛所有人
    舉證證明其無過失者，仍得免責。經查：
    (一)八十六年十二月十三日下午，蔡進林於上訴人酒醉之情況下，駕駛上訴人所有
      之前開車輛送上訴人返回住處，嗣未得上訴人允許，繼續使用該車輛載送友人
      ，因而肇事等情，業據證人蔡進林證述：「當天下午三點多時，我在金山的中
      山路邊碰到乙○○（即上訴人）」、「他全身都是酒味，看起來就是無法開車
      ，他的車停在路邊，人在車子的旁邊」、「我看到他，他酒醉，我就開車載他
      ，當時車子鑰匙插在鑰匙孔內，車子是發動的狀態」、「我載他回家後，當時
      我沒有碰到他的家人，我送他到他家的樓梯口，‧‧‧我開車送乙○○回去時
      ，我的朋友在路邊等，我送乙○○回去後，再把車開回原地，載我的二個朋友
      回家」、「（問：你開乙○○的車，乙○○是否知道？）答：他不清楚」等語
      綦詳（見本院卷第七二至七四頁）。被上訴人雖以蔡進林與上訴人為多年之朋
      友，質疑蔡進林有意迴護上訴人云云，惟查，證人蔡進林所述前情，核與親見
      蔡進林駕駛上訴人車輛過程、並於車禍當時在場之證人梁容銜所述：「（八十
      六年十二月十三日）約下午一、二點時他到我家」、「約三、四點時四個人從
      我家一起出去」、「我們要離開出去時，蔡進林站在我家的陽台，看到乙○○
      的車停在我家樓下的路邊，乙○○當時人是在車內，蔡進林就自己下去跟乙○
      ○講一講，我還是在陽台上，看到蔡進林跟他說話，我看到乙○○從駕駛座出
      來，換坐到旁邊，當時乙○○出來時，他的臉紅紅的走路不穩，是喝醉的樣子
      ，蔡進林就坐在駕駛座上，叫我們先等一下，他就把車開走，沒有多久就回來
      了，‧‧‧蔡進林回來後，就載我們去磺潭找朋友，朋友不在，從磺潭出來時
      ，才發生車禍」等語（見本院卷第一○五至一○六頁）大致相符，上開過程尚
      屬曲折，不似係為上訴人脫罪而有意編織。另蔡進林、上訴人就前述事實，前
      亦於蔡進林被訴過失致死案件偵查或審理中供述明確，此經本院調閱臺灣基隆
      地方法院八十九年交訴緝字第一號刑案全卷屬實（見臺灣士林地方法院檢察署
      八十七年度偵字第一一五三號偵查卷第廿四頁、臺灣基隆地方法院八十九年交
      訴緝字第一號刑事卷第四六頁）。堪認上訴人所辯伊當時酒醉，蔡進林駕駛前
      開車輛並未得伊允許乙節，尚非不得採信。
    (二)上訴人所舉證人吳一夫，就上訴人於八十六年十二月十三日至其家中飲酒之經
      過，前後所述顛三倒四，被上訴人固因此主張該證人所述為串供之詞，不足採
      信云云。惟酒醉者神智不清，其於清醒後未能詳述細節，甚至誤記他次飲酒情
      境，乃事屬平常，苟證人吳一夫確與上訴人勾串，其二人就共同飲酒之起迄時
      間當不致產生偌大誤差，是難僅憑二人所述情節有異，遽爾認定上訴人並未飲
      酒。而被上訴人雖稱其於事發當晚至警察局時，見上訴人並未酒醉等情，然此
      時距蔡進林駕駛上訴人之車輛已有約六小時之久，其狀況尚難作為本件事實認
      定之依據。被上訴人雖提出其與吳一夫對話之錄音帶一捲，主張上訴人於事故
      發生前未至吳一夫家中飲酒云云，然觀諸該對話內容，吳一夫面對被上訴人一
      再詢問，前後所述並非一致（見原審卷第五一至五三頁），故該錄音內容尚不
      得作為本件事實認定之依據。況蔡進林駕駛上訴人車輛之時，上訴人為酒醉狀
      態，既經認定如前，則上訴人殊無可能「允許」蔡進林駕駛其車輛，已屬明確
      ，至其之前究於何處飲酒？尚非本件審究之重點。
    (三)上訴人於八十七年一月七日，曾為請求發還被扣之前開汽車，提出陳情書一紙
      於警察機關，其上固載有：「按本人所有上開汽車『借』友人駕駛，不慎撞及
      路人‧‧‧」等文字（見原審卷第四九頁），惟該陳情內容僅在強調扣押車輛
      為上訴人所有，其餘遣詞用字未經仔細斟酌，苟與其餘事證相左，即難依此逕
      認蔡進林駕駛車輛係得上訴人之允許。
    綜此，上訴人並未允許蔡進林駕駛其車輛，臺灣士林地方法院檢察署檢察官八十
    七年偵字第一一五三號不起訴處分書亦同此認定（見原審卷第九八至九九頁，是
    上訴人就蔡進林無照駕駛因而肇事之結果，並無過失可言，自不負侵權行為賠償
    責任。
四、從而，被上訴人本於民法侵權行為之規定，請求上訴人給付被上訴人各二十四萬
    元及自八十八年十一月十九日起至清償日止按年息百分之五計算之利息（各被上
    訴人請求超過二十四萬元及其利息部分，業經原判決駁回在案，未據被上訴人聲
    明不服，故未繫屬於第二審），為無理由，不應准許。原審就此部分判命上訴人
    給付，尚有未洽。上訴意旨指摘原判決此部分不當，求予廢棄改判，為有理由。
    爰由本院將原判決此部分予以廢棄改判，如主文第二項所示。
五、本件為判決基礎之事證已臻明確，兩造其餘攻擊防禦及立證方法，核於判決結果
    不生影響，無一一審究論述之必要，附此敘明。
六、據上論結，本件上訴為有理由，依民事訴訟法第四百五十條、第七十八條、第八
    十五條第一項前段，判決如主文。
中　　　華　　　民　　　國　　九十一　　年　　　一　　　月　　 十六 　　日
　　　　　　　　　　　　　　　　　　民事第十八庭
                                　　　　審判長法　官　蔡　秀　雄
                                　　　　　　　法　官　吳　謀　焰
                                　　　　　　　法　官　梁　玉　芬
右正本係照原本作成。
被上訴人如不服本判決，應於收受送達後二十日內向本院提出上訴書狀，其未表明上
訴理由者，應於提出上訴後二十日內向本院補提理由書狀（均須按他造當事人之人數
附繕本）上訴時應提出委任律師或具有律師資格之人之委任狀；委任有律師資格者，
另應附具律師及格證書及釋明委任人與受任人有民事訴訟法第四百六十六條之一第一
項但書或第二項（詳附註）所定關係之釋明文書影本。
中　　　華　　　民　　　國　　九十一　　年　　　一　　　月　　 十七 　　日
　　　　　　　　　　　　　　　　       　 　　書記官　張　淑　華
附註：
民事訴訟法第四百六十六條之一（第一項、第二項）：
對於第二審判決上訴，上訴人應委任律師為訴訟代理人。但上訴人或其法定代理人具
有律師資格者，不在此限。
上訴人之配偶、三親等內之血親、二親等內之姻親，或上訴人為法人、中央或地方機
關時，其所屬專任人員具有律師資格並經法院認為適當者，亦得為第三審訴訟代理人
。
